【裁判字號】    99,台上,4500
【裁判日期】    990715
【裁判案由】    妨害性自主
【裁判全文】
最高法院刑事判決            九十九年度台上字第四五００號
上  訴  人  甲○○
上列上訴人因妨害性自主案件，不服台灣高等法院台中分院中華
民國九十八年三月十九日第二審更審判決（九十八年度上更(一)字
第六號，起訴案號：台灣彰化地方法院檢察署九十四年度偵字第
二三號），提起上訴，本院判決如下：
    主  文
原判決撤銷，發回台灣高等法院台中分院。
    理  由
本件原判決認定上訴人甲○○有其事實欄所載加重強制性交犯行
，因而撤銷第一審科刑之判決，改判論上訴人以對於未滿十四歲
之女子，攜帶兇器犯強制性交罪（累犯），量處有期徒刑九年六
月，並諭知應於刑之執行前，令入相當處所施以強制治療，其期
間至治癒為止，但最長不得逾三年；固非無見。
惟查：(一)、由被告上訴或為被告之利益而上訴者，第二審法院不
得諭知較重於原審判決之刑。但因原審判決適用法條不當而撤銷
者，不在此限，刑事訴訟法第三百七十條定有明文；此即所謂「
禁止不利益變更原則」。故由被告上訴或為被告之利益而上訴之
案件，除有同法第三百七十條但書所規定之情形外，第二審法院
原則上不得諭知較重於原審判決之刑，否則即有違上述「禁止不
利益變更原則」。準此，第二審法院對於由被告上訴或為被告之
利益而上訴之案件，若諭知較重於第一審判決之刑，必須於判決
理由內說明第一審判決有如何適用法條不當之情形，並援引同法
第三百七十條但書之規定，作為其諭知較重於第一審判決之刑之
依據，否則即有判決理由不備及不適用法則之違法。本件第一審
判決認上訴人所為構成修正前刑法第二百二十二條第一項第二款
之加重強制性交罪（即對十四歲以下之女子犯強制性交罪，累犯
），而量處有期徒刑八年。上訴人不服該項判決，提起第二審上
訴（檢察官並未提起第二審上訴）。原判決撤銷第一審判決，認
上訴人所為該當於修正前及修正後刑法第二百二十二條第一項第
二款、第八款加重強制性交罪之構成要件，但因新法之法定本刑
為七年以上有期徒刑，比舊法之法定本刑即無期徒刑或七年以上
有期徒刑為輕，因而適用較有利於上訴人之修正後刑法第二百二
十二條第一項第二款及第八款之規定，論上訴人以對於未滿十四
歲之女子，攜帶兇器犯強制性交罪（累犯），並改諭知較第一審
判決為重之有期徒刑九年六月。但並未說明第一審判決是否有刑
事訴訟法第三百七十條但書所規定適用法條不當之情形，亦未援
引上述但書規定作為其諭知較重於第一審判決之刑之依據，依上
述說明，自有判決不適用法則及理由不備之違法。(二)、刑法第二
百二十二條第一項第二款之加重強制性交罪，其中「對未滿十四
歲之男女犯之者」之加重條件，乃為該罪構成犯罪事實之重要部
分，如有認定，必須於判決理由內說明其所憑之證據及認定之理
由，方為適法。原判決認定上訴人犯同法第二百二十一條第一項
之強制性交罪，而有同法第二百二十二條第一項第二款、第八款
之加重情形，而論以對於未滿十四歲之女子，攜帶兇器而犯強制
性交罪。則關於被害人Ａ女（真實姓名年籍均詳卷）之年齡，乃
構成該罪加重條件之重要部分，自應說明其所憑之證據及認定之
理由，方為適法。原判決理由雖記載：「Ａ女遭上訴人為強制性
交時，係未滿十四歲一節，有Ａ女之年籍資料附卷可稽」云云（
見原判決第十一頁第十一至十二行）；但並未說明Ａ女究係何日
出生，以及案發當時之實際年齡為何，復未說明其所謂「年籍資
料」究何所指（例如其身分證或戶口名簿等資料），依上述說明
，尚嫌理由不備。(三)、上訴人於原審否認於案發當時知悉Ａ女係
未滿十四歲之人，辯稱：伊認為Ａ女快十八歲云云（見原審卷第
三十一頁背面）。原判決理由雖謂：上訴人既將Ａ女認做「乾妹
妹」，二人即以兄妹相稱，則其對Ａ女為強制性交時，顯然對Ａ
女之年齡有所認識，始得以兄、妹相稱，因認上訴人所辯不知Ａ
女未滿十四歲一節為不足採信（見原判決第十一頁第十六至二十
行）。然上訴人縱認Ａ女為其「乾妹妹」，僅能證明上訴人自知
其較Ａ女年長而已，尚難據以推認其必然知悉Ａ女之實際年齡。
原審並未就Ａ女於案發當時就學情形、體型外觀，及其與上訴人
熟稔程度暨交往過程詳加調查，以資判斷上訴人是否知悉Ａ女於
案發當時係未滿十四歲之人，或對其未滿十四歲一節具有不確定
之認識或故意，僅以上訴人於案發當時已認Ａ女為其「乾妹妹」
，遽謂上訴人顯然對於Ａ女之年齡有所認識云云，尚嫌調查未盡
。(四)、鑑定人之鑑定，雖足為證據資料之一種，但可否採為判決
依據，事實審法院仍有審酌之權，如鑑定報告顯有疑義時，法院
仍應調查其他必要之證據，以資認定，不得專憑該項存有疑義之
鑑定報告，作為判決之唯一依據。原判決以上訴人經送請行政院
衛生署草屯療養院精神鑑定結果，其「結論」認為：「上訴人在
校即有偏差行為，犯案入獄，且有多次前科。心理測驗顯示：人
際互動處事困難，常有情緒困擾，採逃避而維護自己，不信任他
人。另根據性侵害加害人靜態因素九九評估表得分為七分，五年
內再犯率為百分之三十九以上，皆屬高危險群。雖無明確證據顯
示上訴人因性心理發展異常而犯案，本院認定因上述原因得入相
當處所接受治療的必要」等情（見一審卷第十六頁），因認上訴
人有施以刑前強制治療之必要。但該鑑定結論既謂無明確證據顯
示上訴人係因「性心理發展異常」而犯案，何以其屬再犯高危險
群，而有施以強制治療之必要？似有疑竇。又該項鑑定結論雖謂
：「另根據性侵害加害人靜態因素九九評估表得分為七分，五年
內再犯率為百分之三十九以上，皆屬高危險群」云云。但並未附
具該「性侵害加害人靜態因素九九評估表」以供法院審酌，究竟
該評估表據以評估之具體項目為何，其各項評估內容是否正確，
該項評估表得分如何換算為再犯率（即百分比）？猶有詳加審究
釐清之必要。原審未函請該療養院檢送上述「性侵害加害人靜態
因素九九評估表」以供審酌，遽認上訴人有施以強制治療之必要
，亦嫌速斷。以上或為上訴意旨所指摘，或為本院得依職權調查
之事項，應認仍有撤銷原判決發回更審之原因。
據上論結，應依刑事訴訟法第三百九十七條、第四百零一條，判
決如主文。
中    華    民    國  九十九  年    七    月   十五   日
                      最高法院刑事第八庭
                          審判長法官  洪  文  章
                                法官  王  居  財
                                法官  郭  毓  洲
                                法官  黃  梅  月
                                法官  邱  同  印
本件正本證明與原本無異
                                      書  記  官
中    華    民    國  九十九  年    七    月   十九   日
                                                      K

司法院資訊處製作；財團法人民間司法改革基金會備份。
